臺灣板橋地方法院民事判決　　　　　　 93年度簡上字第295號
上　訴　人　丙○○
訴訟代理人　林金鈴律師
被　上訴人　甲○○
上列當事人間請求返還租賃物事件，上訴人對於中華民國93年1
0 月19日台灣板橋法院板橋簡易庭第一審判決提起上訴，本院於
中華民國94年6 月1 日言詞辯論終結，判決如下：
    主  文
原判決關於命上訴人自民國九十三年九月十日起至遷讓房屋日止
，按月給付超過新台幣伍仟貳佰陸拾玖元，及該部份假執行之宣
告，暨訴訟費用之裁判均廢棄。
前開廢棄部分，被上訴人在第一審簡易之訴及其假執行之聲請均
駁回。
其餘上訴駁回（原判決主文第二項命上訴人給付租金部分減縮為
新台幣肆拾捌萬柒仟捌佰元）。
第 一、二審訴訟費用由上訴人負擔五分之四，餘由被上訴人負
擔。
    事實及理由
壹、程序上理由訴狀送達後，原告不得將原訴變更或追加他訴。
    但擴張或減縮應受判決事項之聲明者不在此限，為民事訴訟
    法第463 條準用同法第255 條第1 項第3 款所明定。被上訴
    人於原審起訴請求上訴人給付新台幣（下同）507,800 元，
    嗣於本院審理時減縮聲明為487,800 元（見94年6 月1 日筆
    錄），揆之前開規定，核無不合，應予准許。
貳、實體上理由
一、被上訴人起訴主張：
（一）上訴人自民國（下同）82年間起向被上訴人承租所有坐落
      於台北縣永和市○○路113 巷16號1 、2 樓房屋（以下簡
      稱系爭房屋），租金每月為13,000元，約定每月10日支付
      租金，押金30,000元，並一再依原條件一再續約，雙方最
      後一次於92年9 月10日簽訂租約，租賃期限為92年9 月10
      日起至93年9 月9 日止，上訴人自89年7 月起至90年12月
      止，共18期租金為234,000 元，扣除上訴人已繳租金
      142,200 元，積欠租金為91,800元，另自91年1 月間起至
      93年8 月止，合計租金應繳416,000 元，除91年5 月、6
      月共付租金20,000元外，尚積欠租金396,000 元，以上合
      計共積欠租金為487,800 元，系爭房屋之租賃期限已屆滿
      ，上訴人仍無權占有系爭房屋，屬無法律上之原因受有利
      益，致被上訴人受有相當於租金之損害每月為13,000元，
      爰依民法第455 條、439 條前段、第179 條之規定，請求
      上訴人遷讓房屋，並給付之前積欠之租金487,800 元，及
      自租賃期限屆滿翌日起即93年9 月10日至遷讓房屋止，按
      月給付相當於租金13,000之不當得利。
（二）對上訴人抗辯之陳述：
１、系爭房屋之租金原為上訴人親自送來，惟因上訴人並未如期
    繳納，始由被上訴人之妻乙○○○前往收取，因被上訴人每
    月均交付被上訴人之妻乙○○○30,000之伙食費，扣除系爭
    房屋租金13,000元，另外再交付乙○○○17,000元。故被上
    訴人並不知悉自86年間租金調降為10,000元，況租賃契約皆
    一式二份，租金均載明13,000元，上訴人亦應持有一份相同
    之租賃契約，焉有可能由被上訴人擅自書寫金額。至上訴人
    抗辯：僅攤開末頁讓上訴人簽名按指印，避免上訴人發覺其
    租金金額乙項云云，實屬無稽。
２、被上訴人並不知悉被上訴人之妻乙○○○與上訴人間借款債
    務關係；迄至93年元月間，由上訴人告知，始知此事，兩造
    將借款債務與租金債權經核算後，尚欠借款239,200 元，被
    上訴人同意讓上訴人續住至至95年6 月30日，惟上訴人未為
    同意，且被上訴人亦無讓與租金債權予妻之意思，上訴人主
    張以系爭房屋之租金債權與被上訴人之妻吳劉菊應與上訴人
    間之借款債權抵銷並無理由。且被上訴人並無授權被上訴人
    之妻乙○○○向上訴人借款之意，上訴人主張表見代理亦無
    理由。
３、至於上訴理由狀上於92年2 月18日所借款項應為3,000 元。
    並非30,000元。又據被上訴人之妻乙○○○告知，至89年6
    月底為止，已清償200,000 元之債務，僅利息未為給付，待
    由日後之租金互為抵銷。
（三）聲明：駁回上訴。
二、被上訴人抗辯：
（一）上訴人係自82年間起承租系爭房屋，租金每月為13,000元
      ，初時，固皆由被上訴人親自收取租金。惟自85年間起，
      被上訴人即委由其妻乙○○○向上訴人收取租金，因上訴
      人之妻乙○○○向上訴人借款尚有50幾萬尚未清償，故上
      訴人拒絕遷離系爭房屋。
（二）上訴意旨略以：
１、因系爭房屋有漏水之情形並未修繕，上訴人於86年間起乃向
    被上訴人之妻乙○○○表示不再承租，被上訴人之妻乙○○
    ○聞悉後即表示降價願以10,000元繼續出租與上訴人請上訴
    人不要搬遷，上訴人始繼續承租。自86年間起，月租均為
    10,000元，契約均被上訴人書就後，由上訴人在其後簽名蓋
    指印，並未審閱前開租金欄，詎被上訴人竟擅自書寫租金為
    13,000元，對此，上訴人係於代理人閱卷後就此詢問上訴人
    後，始知悉其事。況由其與上訴人交惡後於92年9 月10日與
    上訴人簽訂租賃契約書時，僅攤開末頁讓上訴人簽名按指印
    ，避免上訴人發覺其租金金額乙項，亦足證其早即存心不良
    。由契約首頁上僅蓋其被上訴人印章，未如末頁一併蓋蓋用
    上訴人印章乙項，更足證上訴人所訴並非虛言。
２、被上訴人之妻乙○○○向上訴人借款200,000 元，並於下列
    時間陸續以家用為詞向上訴人借款：89年6 月30日借
    20,000元。89年7 月27日借30,000元。89年8 月11日借
    30,000元。90年10月27日借30,000元。90年11月15日借
    15,000元。90年11月19日借20,000元。91年1 月24日借
    10,000元。91年3 月20日借10,000元。91年5 月22日借
    100,000 元。91年10月18日借6,000 元。92年1 月24
    日借19,000元。92年2 月18日借30,000元。於92年4 月
    29日借2,000 元。於92年4 月29日後某日借2,000 元。詎
    原審竟未予究明，且未予傳訊被上訴人之妻乙○○○與上訴
    人對質，自難謂正當。
３、因被上訴人之妻乙○○○在89年6 月底，曾與上訴人約定上
    開200,000 元借款部分，自89年7 月1 日起，按每萬元每月
    200 元計息，並以利息抵付一部租金，差額（即租金1 月
    10,000元，利息自不足以全部抵充，而有6,000 元之差額）
    再由上訴人給付，以補足10,000元，直至91年6 月時被上訴
    人反悔，又拒絕返還借款，始未再補足差額，雖然，但如以
    每月差額6,000 元計算，自91年6 月起，迄其起訴止，其期
    間亦僅27個月凡16,0 00 元而已，以其所積欠50餘萬元相抵
    ，仍剩餘甚多，其亦無權提起本訴。
４、被上訴人既自85年起，即委由其妻出面訂約並向上訴人收取
    租金，且妻於日常家務又互有代理權，故其妻於89年向上訴
    人借200,000 元及於其後陸續借取零星款項，作為家用並與
    上訴人就200,000 元借款部分約定利息及同意以應付之利息
    與上訴人應付之部分租金相抵，自屬合法有據。
５、即使被上訴人事實上並未授權其妻向上訴人借款，亦未同意
    以借款之利息與上訴人應付之部分租金相抵，然上訴人仍得
    主張「表見代理」。
６、果被上訴人未同意其妻向上訴人借款，亦未同意以其利息與
    上訴人應付之部分租金相抵，上訴人亦未給付租金，且果如
    被上訴人所云係自89年7 月起即未給付租金，則其又何至於
    未予催告給付租金並訴請上訴人遷讓？復於90年、91年、92
    年連續3 年繼續與上訴人簽訂租賃契約？故由被上訴人此一
    顯違經驗法則之點，即更足證其所訴儘皆不實。
７、由被上訴人於93年10月12日言詞辯論時之自認：(1)「我之前
    租房子的事情，都是我太太在處理的」，(2)「當時我太太收
    了房租，就給我太太當家用」，(3)「我本來同意讓他繼續住
    等項（本院卷第29頁），更足證上訴人之抗辯，均屬事實。
（三）聲明：原判決廢棄。被上訴人在第一審之訴及假執行均駁
      回。
三、兩造不爭執之事實被上訴人主張上訴人自82年間起向被上訴
    人承租系爭房屋，租金原為每月為13,000元，約定每月10日
    支付租金，押金30,000元，雙方最後一次於92年9 月10日簽
    訂租約，租賃期限為92年9 月10日起至93年9 月9 日止，租
    賃期限已屆至，上訴人自89年7 月起至90年12月止僅繳租金
    142,200 元，並於91年1 月起至92年9 月10日止，除於91年
    5 月、6 月共付租金20,000元外，均未繳納租金等情，為上
    訴人所不爭，應認被上訴人此部份之主張為真實。
四、本件爭點及本院判斷
（一）被上訴人請求上訴人遷讓房屋是否有理由？
      租賃定有期限者，其租賃關係，於期限屆滿時消滅。承租
      人於租賃關係終止後，應返還租賃物，民法第450 條第1
      項、第455 條前段分別定有明文。系爭租賃期限已於93年
      9 月9 日屆至，並由被上訴人提出之租賃契約可按，且為
      兩造所不爭，從而，被上訴人依據前開規定，請求上訴人
      遷讓房屋，自屬有理由。
（二）上訴人尚積欠租金金額為何？
１、系爭房屋之租金為何？
    當事人主張有利於己之事實者，就其事實有舉證之責任。但
    法律別有規定，或依其情形顯失公平者，不在此限，民事訴
    訟法第277 條定有明文。系爭租賃契約第3 條約定租金為
    13,000元，有被上訴人所提出之租賃契約書可按，再參之上
    訴人於原審自認租金為每月13,000元（見原審卷第6 、19頁
    ），並經本院勘驗上開租賃契約原本，每月租約原本騎縫處
    均有被上訴人騎縫章及上訴人手印（見本院卷第45頁），足
    見，兩造對於租賃契約每頁均應已詳細審閱後始蓋章捺印，
    被上訴人主張系爭房屋租金應為13,000元，應為真實。從而
    ，上訴人抗辯系爭房屋之租金已調降為10,000元，上訴人僅
    交付租賃契約最後一張予上訴人簽名，並未審閱租賃契約租
    金欄之內容云云，並未舉證以實其說，自非可採。
２、上訴人主張抵銷、表見代理是否有理由？
二人互負債務，而其給付種類相同，並均屆清償期者，各得以
  其債務，與他方之債務，互為抵銷。但依債之性質不能抵銷或
  依當事人之特約不得抵銷者，不在此限，民法第334 條第1 、
  2 項定有明文。本件被上訴人與上訴人間之租金債權與被上訴
  人之妻乙○○○與上訴人間之借款債權，其當事人並非同一，
  被上訴人亦無讓與租金債權予其妻乙○○○之意思，足見，上
  訴人主張被上訴人與上訴人間之租金債權與被上訴人之妻乙○
  ○○與上訴人間之借款債權抵銷，於法無據。
由自己之行為表示以代理權授與他人，或知他人表示為其代理
  人而不為反對之表示者，對於第三人應負授權人之責任。但第
  三人明知其無代理權或可得而知者，不在此限。民法第169 條
  載有明文。經查，被上訴人之妻乙○○○係以自己之名義，向
  上訴人借款，並無代理被上訴人向上訴人借款意思，況上訴人
  自始對於上訴人間與被上訴人之妻乙○○○之借款並不知悉，
  揆之前開規定，核與表見代理之構成要件不符，上訴人抗辯本
  件借款成立表見代理，亦有未合。
經查，上訴人自89年7 月起至90年12月止，共18期租金為234,
  000 元，扣除上訴人已繳租金142,200 元，積欠租金為91,800
  元，另自91年1 月間起至93年8 月止，合計租金應繳416,000
  元，除91年5 月、6 月共付租金20,000元外，尚積欠租金396,
  000 元，以上合計共積欠租金債權為487,800 元，被上訴人請
  求租金487,800 元部分之範圍內為有理由，逾此部份，應予駁
  回。
（四）上訴人請求相當於不當得利之租金賠償是否有理由？
１、無法律上之原因而受利益，致他人受損害者，應返還其利益
    。雖有法律上之原因，而其後已不存在者，亦同，民法第
    179 條定有明文。依不當得利之法則請求返還不當得利，以
    無法律上之原因而受利益，致他人受有損害為其要件，故其
    得請求返還之範圍，應以對方所受之利益為度，非以請求人
    所受損害若干為準，無權占有他人土地，可能獲得相當於租
    金之利益為社會通常之觀念（最高法院61年台上字第1695號
    判例意旨參照）。又城市地方房屋之租金，以不超過土地及
    其建築物申報總價額年息百分之10為限。約定房屋租金，超
    過前項規定者，該管市、縣政府得依前項所定標準強制減定
    之。前開規定於租用基地，建築房屋，均準用之。土地法第
    97條第1 項、第105 條分別定有明文。又基地租金之數額，
    除以基地申報地價為基礎外，尚須斟酌基地之位置，工商業
    繁榮之程度，承租人利用基地之經濟價值及所受利益等項，
    並與鄰地租金相比較，以為決定，並非必達申報總地價年息
    百分之10最高額（最高法院68年台上字第3071號判例意旨參
    照）。
２、系爭房屋坐落於台北縣永和市○○段611 、612 地號，此二
    筆土地自93年1 月起每平方公尺申報地價為15,600元，系爭
    房屋之房屋現值為60,300元，有被上訴人提出之土地登記簿
    謄本、台北縣稅捐稽徵處中和分處房屋課稅現值核計表可按
    ，系爭房屋坐落於台北縣永和市○○段611 、612 地號二筆
    土地，系爭房屋依前揭房屋之課稅現值表所載占有土地面積
    有46.8平方公尺，系爭房屋占有系爭土地之申報地價合計為
    730,080 元（15,600x46.8=730,080）， 系爭房屋及土地合
    計現值為790,380 元（730,080+ 60,300=79 0,380），系爭
    房屋為1 、2 樓房屋，係供住家使用，附近房屋均可為住家
    ，有被上訴人所提出之租賃契約、照片，且為兩造所不爭，
    本院斟酌系爭土地坐落之位置、附近繁榮程度及上訴人供住
    家用，認系爭房屋及土地租金以土地及房屋申報總價年息百
    分之八計算為宜，即為63,230元（790,380x8 %=63,230），
    從而，被上訴人請求上訴人自租賃期限屆滿翌日起起仍占用
    系爭房屋及土地，仍受有相當於租金之不當得利，則被上訴
    人請求上訴人自93年9 月10日起至遷讓房屋日止，上訴人按
    月給付被上訴人5,269 元（63,230÷12=5,269），自屬有據
    ，應予准許，逾此部份之請求，應予駁回。
五、綜上所述，被上訴人本於定期租賃之法律關係，請求上訴人
    應將系爭房屋遷讓返還予被上訴人，並應給付被上訴人487,
    800 元，及自93年9 月10日起至遷讓房屋之日止，按月給付
    被上訴人5,269 元，為有理由，應予准許。逾此所為請求，
    為無理由，應予駁回。又上開應准許部分，係就民事訴訟法
    第427 條第1 項至第4 項訴訟適用簡易程序所為上訴人敗訴
    之判決，應依職權宣告假執行。至於被上訴人敗訴部分，其
    假執行之聲請失所附麗，應併予駁回。原審就超過上開應准
    許部分，為上訴人敗訴之判決，並為假執行之宣告，自有未
    洽。上訴意旨就此部分指摘原判決不當，求予廢棄改判，為
    有理由。至於上開應准許部分，原審判命上訴人給付，並為
    假執行之宣告，核無違誤，上訴意旨，就此部分，仍執陳詞
    ，指摘原判決不當，求予廢棄，為無理由，應駁回其上訴。
六、因本案事證已臻明確，兩造其餘主張陳述及所提之證據，均
    毋庸再予審酌，附此敘明。
七、據上論結，本件上訴為一部有理由，一部無理由，依民事訴
    訟法第436 條之1 第3 項、第450 條、第449 條第1 項、第
    79條，判決如主文。
中　　華　　民　　國　　94　　年　　6 　　月　　15　　日
                  民事第三庭審判長法  官　陳映如
                                  法  官  陳麗玲
                  　　　　　      法　官　徐玉玲
以上正本與原本相符。
不得上訴。
中　　華　　民　　國　　94　　年　　6 　　月　　15　　日
         　　                     書記官　朱家惠
